臺灣高等法院臺中分院刑事裁定　
110年度毒抗字第1185號
抗  告  人  
即被告      廖國坤
上列抗告人即被告因違反毒品危害防制條例案件，經檢察官聲請
強制戒治，不服臺灣臺中地方法院110年度毒聲字第1174號、中
華民國110年9月14日刑事裁定（聲請案號：臺灣臺中地方檢察署
110年度聲戒字第138號、109年度毒偵字第3140、3920、110年度
毒偵字第963號），提起抗告，本院裁定如下：
    主  文
抗告駁回。
    理  由
一、抗告人即被告甲○○（下稱被告）抗告意旨略以：㈠按刑事訴
    訟法第223條第1項規定，判決應敘述理由。得為抗告或駁回
    聲明之裁定亦同。惟本案未有附具詳盡理由，法院於審酌此
    類案件本應更為詳實查察，倘施用毒品之犯罪，一律依勒戒
    處所初、未二評及前科素行作為依據，顯失偏頗。況戒治處
    分帶有拘禁人身之嚴重限制自由之色彩，於憲法保障人身自
    由有違，本應更為謹甚詳實，有確其必要。㈡被告於勒戒時
    取得15年未曾聯絡之父親諒解及肯定，也於民國110年8月6
    日及同年9月2日前來辦理接見，於8月6日那次，因戒治所疫
    情解封日與政府公告解封日不同，監所之通知書又未詳載時
    間，因而白跑一趟，有父親來信可證。於9月2日又前來接見
    ，但被告於同年8月31日開庭後，於9月1日回戒治所時，因
    同車收容人有快篩陽性，疑有染疫風險，被預妨性隔離，所
    方又無安排視訊接見，有父親送入之胞姊戶籍謄本及於接見
    室辦理電話接見之表單可證。所方隨意剝奪收容人接見之權
    利，就此亦影響計分之標準，被告於評估時曾反應，但評估
    之醫師認定抗告人蓄意蒙騙，就此已完全喪失評估之公平性
    。被告從93年勒戒及戒治中，父親從未曾關心及諒解，而這
    次之原諒、肯定，卻未受評估肯定，對被告而言，實難接受
    ，隨狀附上於勒戒期間收受父親來信四封，以茲證明。㈢被
    告認為戒癮之成因，不該論定施用之方式，因完全無任何之
    依據，如海洛因之施用方式，通常有混入菸中吸食及靜脈注
    射二種，外行人總認為靜脈注射成癮戒除較混入香菸吸食嚴
    重，對社會之危害也較重，但事實上，正好相反。理由有：
    ⒈香菸較針具取得容易，且不用躲躲藏藏。⒉香菸吸食方式要
    達靜脈注射之效果，需三倍於注射方式，需要之金錢也是倍
    增，引發之犯罪性更高，畢竟金錢之取得需求過高。⒊混入
    香菸之吸食可隨時隨地，受拘束性小，而靜脈注射因行為問
    題，通常需於住所或室內。⒋香菸吸食方式，身體殘害性高
    於靜脈方式，香菸本身焦油致癌性就夠多了，而注射方式除
    過量死亡外，好像並無致死性傷害。⒌兩種方式施用雖不同
    ，但理論上均無不同。靜脈注射由血液代至全身，而香菸方
    式經由肺部，由血液帶氧及海洛因燃燒後之氣體帶至全身，
    二者吸收並無不同。綜上所述，可經醫學方式求證，所以評
    分中不該區分靜脈注射或混入菸中施用而加總分數於靜脈注
    射之勒戒人，且以理論方便性是影響戒除毒癮之重點而言，
    香煙、針具何者更方便施用，相信法院自有定論。㈣被告後
    續尚有5年8月之徒刑，若依法界之觀點，年數是以觀察勒戒
    或戒治後開始計算3年後即算初犯，若有再施用仍需再次裁
    定觀察勒戒，那被告將有5年8月不得施用毒品，則到底憑哪
    一點可確認被告觀察勒戒後會再施用，被告起碼有5年8月之
    刑期擺在眼前不是嗎？那所謂專業性、正確性在哪裡呢云云
    。
二、按犯毒品危害防制條例第10條之施用毒品罪者，檢察官應聲
    請法院裁定，令被告入勒戒處所觀察、勒戒，其期間不得逾
    2月。觀察、勒戒後，檢察官或少年法院（地方法院少年法
    庭）依據勒戒處所之陳報，認受觀察、勒戒人無繼續施用毒
    品傾向者，應即釋放，並為不起訴之處分或不付審理之裁定
    ；認受觀察、勒戒人有繼續施用毒品傾向者，檢察官應聲請
    法院裁定或由少年法院（地方法院少年法庭）裁定令入戒治
    處所強制戒治，其期間為6個月以上，至無繼續強制戒治之
    必要為止，但最長不得逾1年。依前項規定為觀察、勒戒或
    強制戒治執行完畢釋放後，3年後再犯第10條之罪者，適用
    前2項之規定，毒品危害防制條例第20條第1項、第2項、第3
    項定有明文。次按勒戒處所應注意觀察受觀察、勒戒人在所
    情形，經醫師研判其有或無繼續施用毒品傾向後，至遲應於
    觀察、勒戒期滿之15日前，陳報該管檢察官，觀察勒戒處分
    執行條例第8條第1項亦定有明文。是依上述法條規定，研判
    受觀察、勒戒人有無繼續施用毒品傾向者，係由勒戒處所內
    之專業醫師為之。又有無繼續施用毒品傾向之評估標準，並
    非完全以受勒戒人勒戒後之結果為準，勒戒前之各種情況，
    仍應作為評估之依據，依勒戒處所評分說明手冊規定，係以
    前科紀錄與行為表現、臨床評估、社會穩定度，三項合併計
    算分數，每一大項皆有靜態因子與動態因子，故有無「繼續
    施用毒品傾向」，係依具體個案之臨床實務及相關事證等情
    綜合判定，有其相當之專業依據及標準，且涉及專門醫學，
    又衡酌強制戒治之目的，係為協助施用毒品者戒斷毒品之心
    癮及身癮所為之一種保安處分類型，而該評估標準係將與判
    斷有無繼續施用傾向之相關因素加以列舉及量化，適用於每
    一位受觀察、勒戒處分之人，具一致性、普遍性、客觀性，
    以利執法者判定受勒戒人有無繼續施用毒品傾向，倘其評估
    由形式上觀察，無擅斷或濫權等明顯不當情事，法院應予尊
    重。
三、經查：
　㈠被告分別基於施用第一、二級毒品之犯意，於㈠109年7月31日
    21時許，在臺中市○區○○路000號旭日文旅房間內，以將安非
    他命置於玻璃球吸食器，燒烤吸食煙霧方式，施用第二級毒
    品甲基安非他命1次；㈡109年8月2日6時許，在臺南市某工地
    內，以將安非他命置於玻璃球吸食器內，燒烤吸食煙霧方式
    ，施用第二級毒品甲基安非他命1次；㈢109年8月2日17時58
    分許前回溯96小時內，在不詳地點，以不詳方式，施用第一
    級毒品嗎啡1次；㈣109年8月13日22時53分許前回溯96小時內
    ，在不詳地點，以不詳方式，施用第一、二級毒品嗎啡及甲
    基安非他命1次。上開㈠、㈡施用第二級毒品部分，業據被告
    坦承不諱，然就㈢、㈣施用第一、二級毒品部分，矢口否認有
    何施用第一、二級毒品之情，惟員警於109年8月2日17時58
    分許、109年8月13日22時53分許，經被告同意後採集其尿液
    ，送由經衛生福利部認可之檢驗機構「正修科技大學超微量
    研究科技中心」，先以EIA酵素免疫分析法為初步檢驗，結
    果呈安非他命類及鴉片類代謝物陽性反應，復以LC／MS／MS液
    相層析串聯式質譜法為確認檢驗，結果確呈嗎啡、安非他命
    、甲基安非他命陽性反應。又依醫學臨床實驗及根據英國藥
    學會出版Isolation and Indentification of Drugs一書第
    2版載明：口服或注射海洛因後可快速吸收，並於血液中迅
    速代謝成6-乙醯嗎啡，然後轉變成嗎啡；再毒品施用後於尿
    液、血液中可檢出之最大時限，與施用劑量、施用頻率、施
    用方式、施用者飲水量之多寡、個人體質、檢體收集時間點
    及所用檢測方法之靈敏度等因素有關，因個案而異，一般於
    尿液中可檢出之最大時限，古柯鹼為施用後1至4天、海洛因
    為2至4天、嗎啡為2至4天、大麻為1至10天、安非他命為1至
    4天、甲基安非他命為1至5天、MDMA為1至4天、MDA為1至4天
    、Ketamine為2至4天等語，業經行政院衛生署管制藥品管理
    局（現改制為衛生福利部食品藥物管理署）92年7月23日管
    檢字第0920005609號函載明明確，且有警員職務報告、採證
    同意書、正修科技大學超微量研究科技中心報告編號R00-00
    00-000、R00-0000-000號尿液檢驗報告、毒品案件尿液檢體
    對照表、委託檢驗尿液代號、真實姓名對照表在卷可憑，並
    有臺中市政府警察局第二分局扣押筆錄、扣押物品目錄表、
    現場及扣案物照片附卷可稽，是被告2次為警查獲時所排尿
    液經檢驗後既呈嗎啡、安非他命、甲基安非他命陽性反應，
    自足徵被告應有於㈢、㈣之時間，分別施用嗎啡、安非他命、
    甲基安非他命各1之次行為，被告空言否認前揭㈢、㈣施用第
    一、二級毒品犯行，顯係卸責之詞，不足採信。又被告前於
    92年間因施用毒品案件，經法院裁定送觀察勒戒後，因有繼
    續施用毒品之傾向，復由法院裁定送戒治處所施以強制戒治
    ，於93年8月12日強制戒治執行完畢釋放，並由檢察官為不
    起訴處分確定，此後被告即未曾再受觀察、勒戒或強制戒治
    之執行等情，有臺灣高等法院被告前案紀錄表1份在卷可考
    ，是被告本案施用第一、二級毒品之行為（共4次），距離
    其上開最後1次觀察、勒戒執行完畢已逾3年，檢察官乃聲請
    法院裁定准予觀察、勒戒，由臺灣臺中地方法院以109年度
    毒聲字第886號裁定准予送觀察、勒戒確定，被告於110年7
    月30日入法務部矯正署臺中戒治所附設勒戒處所施以觀察、
    勒戒後，於110年9月2日由該所依據「有無繼續施用毒品傾
    向評估標準說明手冊」就被告之前科紀錄與行為表現、臨床
    評估、社會穩定度等3大項因素（每大項均有靜態因子與動
    態因子）進行評估，其中：⑴前科紀錄與行為表現部分合計
    為30分（毒品犯罪相關司法紀錄「7筆」以上限10分計、首
    次毒品犯罪年齡「20歲以下」計10分、其他犯罪相關紀錄「
    9筆」以上限10分計、入所時尿液毒品檢驗「無物藥物反應
    」計0分，上開4項靜態因子合計為30分；所內行為表現部分
    計0分，上開動態因子合計為0分）、⑵臨床評估部分合計為3
    6分（多重毒品濫用「有，種類：A、H」計10分、合法物質
    濫用「有，種類：菸」計2分、使用方式「有注射使用」計1
    0分、使用年數「超過1年」計10分，上開靜態因子合計為32
    分；精神疾病「無」計0分、臨床綜合評估（含病識感、動
    機、態度、就醫意願）評定為「中度」計4分，上開動態因
    子合計為4分）、⑶社會穩定度部分合計為5分（「全職工作
    ：餐飲業」計0分、家人濫用藥物「無」計0分，上開靜態因
    子合計0分；入所後家人是否訪視為「無」計5分、出所後是
    否與家人同住為「是」計0分，上開動態因子以上限5分計算
    ）。以上前科紀錄與行為表現、臨床評估、社會穩定度等總
    分合計為71分（靜態因子共計62分，動態因子共計9分），
    經評定認被告為「有繼續施用毒品傾向」之情事，有法務部
    矯正署臺中戒治所110年9月3日中戒所衛字第11010006000號
    函所附之「有無繼續施用毒品傾向證明書」及「有無繼續施
    用毒品傾向評估標準紀錄表」在卷可稽。而前述綜合判斷之
    結果，係該勒戒處所相關專業知識經驗人士於被告觀察、勒
    戒期間，依其本職學識就被告之前科紀錄與行為表現、臨床
    評估及社會穩定度等因素所為之綜合判斷，具有科學驗證所
    得之結論，且由形式上觀察，並無擅斷或濫權等明顯不當之
    情事，自得資為判斷被告有無繼續施用毒品傾向之證明。原
    審法院因予裁定抗告人令入戒治處所施以強制戒治，核其認
    事用法並無違誤。
　㈡抗告意旨雖執上揭情詞指摘原裁定不當，惟查：
　⒈原裁定何以審認檢察官聲請強制戒治為有理由，業於原裁定
    理由欄一、二、三分別詳敘裁定被告令入戒治處所施以強制
    戒治之事實、理由及所憑證據，並無抗告意旨㈠所指摘原裁
    定有不載理由或記載不完備之情事。
　⒉又抗告意旨㈡雖以其父親曾於110年8月6日及同年9月2日前往
    戒治所辦理接見，僅因疫情因素，始未能順利接見，而認評
    估標準紀錄表關於「入所後家人是否訪視」之評估有失公允
    云云。查被告入所後，戒治所雖因新冠肺炎疫情升級而依法
    務部矯正署110年7月23日法矯署安字第11004004400、11004
    005040號函意旨，暫停辦理一般接見及取消8月份假日接見
    ，並自110年8月9日起有限度開放一般接見等情事，然家人
    如有接見需求，仍可以電話或行動接見方式辦理訪視，此有
    法務部矯正署臺中戒治所電子公佈欄之公告附卷可稽，是本
    案被告父親如確有訪視意願，尚非不得透過電話或行動接見
    方式辦理訪視。本案被告之家人於戒治所為本案評估當時既
    確實未有訪視之紀錄，是評估紀錄表上記載「入所後家人是
    否訪視為『無』計5分」，即難認有何違誤。況被告經綜合評
    分總分合計71分，其中靜態因子合計62分，動態因子合計9
    分，而被告經評估認其入所後無家人訪視得分為5分（屬 動
    態因子），倘其入所後確有家人訪視，則該項分數為0分，
    被告所得分數至多係動態因子僅減少5分，即靜態因子合計
    仍為62分，動態因子合計為4分，總分合計仍有66分。依法
    務部有無繼續施用傾向評估標準說明手冊所示，靜態因子分
    數總分60分（含）以上為「有繼續施用毒品傾向」，60分以
    下與動態因子分數相加，如總分在60分（含）以上，為「有
    繼續施用毒品傾向」，則扣除上開動態因子5分，被告所得
    靜態因子分數達62分，仍達「有繼續施用毒品傾向」之認定
    標準，縱被告有家人訪視，仍無足動搖本件有無繼續施用毒
    品傾向之認定。
　⒊另被告雖執抗告意旨㈢之理由，認評估標準紀錄表不應就「使
    用方式」區分為有無注射使用，而加計評分云云。惟依上開
    說明，該「有無繼續施用毒品傾向評估標準紀錄表」係依勒
    戒處所評分說明手冊規定，係以前科紀錄與行為表現、臨床
    評估、社會穩定度，三項合併計算分數，每一大項皆有靜態
    因子與動態因子，故有無「繼續施用毒品傾向」，係依具體
    個案之臨床實務及相關事證等情綜合判定，有其相當之專業
    依據及標準，且涉及專門醫學，又衡酌強制戒治之目的，係
    為協助施用毒品者戒斷毒品之心癮及身癮所為之一種保安處
    分類型，而該評估標準係將與判斷有無繼續施用傾向之相關
    因素加以列舉及量化，適用於每一位受觀察、勒戒處分之人
    ，具一致性、普遍性、客觀性，以利執法者判定受勒戒人有
    無繼續施用毒品傾向，倘其評估由形式上觀察，無擅斷或濫
    權等明顯不當情事，法院應予尊重。本案被告既有以「注射
    方式」使用毒品，則該評估標準紀錄表記載「使用方式：有
    注射使用（計10分）」自無不當，被告徒憑己意，以其個人
    之認知執上開理由而為辯解，自無足採。　
　⒋至抗告意旨㈣略以被告後續尚有5年8月之徒刑，若以觀察勒戒
    或強制戒治後開始計算3年後再犯即仍需再次裁定觀察勒戒
    ，則被告將有5年8月不得施用毒品，本案究憑何認其觀察勒
    戒後會再施用云云。惟按毒品危害防制條例規定強制戒治之
    目的，既係針對因施用毒品成癮者，此處尚非僅指身癮者，
    心癮者尤其為甚，其難以戒絕斷癮，致再犯率偏高，故有持
    續收容於戒治處所施以強制戒治之必要，是該條例第20條第
    2項關於強制戒治之規定，係屬強制規定，只要觀察、勒戒
    後，經評定受觀察、勒戒人有繼續施用毒品傾向者，檢察官
    即應聲請法院裁定受觀察、勒戒者令入戒治處所強制戒治，
    其中並無任何例外規定。又毒品危害防制條例所規定之觀察
    、勒戒及強制戒治處分，其立法意旨在幫助施用毒品者戒除
    毒癮，該處分之性質非為懲戒行為人，而係為消滅受處分人
    再次施用毒品之危險性，目的係在戒除行為人施用毒品身癮
    及心癮之措施；且觀察、勒戒及強制戒治係導入一療程觀念
    ，針對受處分人將來之危險所為預防、矯治措施之保安處分
    ，以達教化與治療之目的，可謂刑罰之補充制度，是毒品危
    害防制條例本身所規定之觀察、勒戒及強制戒治等保安處分
    ，雖兼具自由刑之性質，卻有刑罰不可替代之教化治療作用
    。本件被告因不同之犯罪，接受國家不同法律程序之制裁，
    即係出於立法者基於不同目的及考量而為有意區別之規定，
    即被告有無繼續施用毒品之傾向與其有無機會再施用毒品自
    屬二事，故本案被告是否另案尚有有期徒刑待執行，均核與
    本件應否裁定將被告令入戒治處所強制戒治之判斷無涉，尚
    無足解免其應受之強制戒治處分。
　㈢綜上，原審法院因認檢察官之聲請為有理由，而裁定被告令
    入戒治處所施以強制戒治，其期間為6個月以上，至無繼續
    強制戒治之必要為止，但最長不得逾1年，經核其認事用法
    ，並無違誤。被告仍執前詞提起抗告，指摘原裁定不當，為
    無理由，應予駁回。
四、依刑事訴訟法第412條，裁定如主文。
中　　華　　民　　國　　110 　年　　10　　月　　22　　日
            刑事第十二庭   審判長法　官　張  國  忠
                                 法　官  李  雅  俐
                                 法　官  陳      葳
上列正本證明與原本無異。
不得再抗告。
　　　　　　　　　　　　　     　書記官  蔡  皓  凡 

中　　華　　民　　國　　110 　年　　10　　月　　22　　日